臺灣高等法院刑事判決　　　　　　　 100年度交上訴字第22號
上　訴　人　臺灣士林地方法院檢察署檢察官
上　訴　人
即　被　告　許天維
選任辯護人　王耀安律師
　　　　　　郭登富律師
上列上訴人等因被告公共危險等案件，不服臺灣士林地方法院99
年度交訴字第8號，中華民國99年12月29日第一審判決（起訴案
號：臺灣士林地方法院檢察署98年度偵字第15398號），提起上
訴，本院判決如下：
    主  文
原判決關於肇事逃逸無罪部分撤銷。
許天維犯肇事致人死亡逃逸罪，處有期徒刑陸月。
其他上訴駁回。
前開第二項撤銷改判與第三項上訴駁回所處之刑，應執行有期徒
壹年肆月。緩刑貳年，並應於判決確定日起四十五日內，給付被
害人林鍾全之母簡順飲新臺幣壹佰柒拾柒萬柒仟元之損害賠償。
    事  實
一、許天維係職業大貨車駕駛，平日受雇於福爾摩砂建材有限公
    司（下稱福爾摩砂公司）以駕車載運砂石為業，為從事駕駛
    業務之人。許天維於民國98年8月4日早上，駕駛福爾摩砂公
    司向標準國際股份有限公司（下稱標準國際公司）承租之車
    牌號碼785-BK號自用大貨車，自臺北市士林區○○○路○段
    某堆砂處載運砂石前往工地，嗣於當日10時25分27秒後至26
    分57秒前間之某時點（起訴書略為10時30分許），沿臺北市
    ○○區○○路615巷西往東方向行經該路段6弄巷口之際，理
    應留意車輛行駛時，駕駛人應注意兩車併行之間隔，並隨時
    採取必要之安全措施，而依當時天候晴、日間自然光線、市
    區道路柏油路面乾燥、無缺陷、無障礙物及視距良好等情觀
    之，並無不能注意之情事，竟疏未注意保持適當之併行間隔
    而貿然前行，致大貨車右側車身擦撞同向騎乘車牌號碼MDP-
    940號重型機車、併排行經上開路段之林鍾全左上臂，林鍾
    全因而失去平衡，人車倒地，機車把手並壓住林鍾全胸口，
    致林鍾全受有兩側下肢、右前臂、左手部、左側腰部及左肩
    胛部挫傷、右膝蓋、左鎖骨及左肩胛骨骨折、左側臀部及腰
    部擦傷等傷害。許天維肇事後，竟未下車察看，基於肇事逃
    逸之犯意，未為任何必要之救護措施，即逕行駕車駛離現場
    。適有郭景源、郭燈全行經該處，協助林鍾全起身，並將林
    鍾全送往新光吳火獅紀念醫院（下稱新光醫院）急救，惟林
    鍾全經該醫院急救處理後，因無病床而返家休養，迄翌日（
    5日）20時許，林鍾全身體不適，再經送往馬偕紀念醫院臺
    北院區（下稱馬偕醫院）救治後，仍於98年8月12日上午5時
    9分許，因上開車禍之連續性及加重效果，導致林鍾全因支
    氣管肺泡肺炎併敗血性休克不治死亡。嗣因林鍾全之姊夫侯
    樹良以監視錄影畫面在車禍地點附近查訪肇事車輛，經不明
    人士於98年9月4日上午9時48分許傳送簡訊提供本案大貨車
    之車牌號碼予侯樹良，侯樹良再將上開資料提供予警方，始
    為警循線查悉上情。
二、案經林鍾全之父林新社訴由臺灣士林地方法院檢察署檢察官
    偵查起訴。
    理  由
壹、證據能力部分：
一、按被告以外之人於審判外之言詞或書面陳述，除法律有規定
    者外，不得作為證據。被告以外之人於審判中死亡者，其於
    檢察事務官、司法警察官或司法警察調查中所為之陳述，經
    證明具有可信之特別情況，且為證明犯罪事實之存否所必要
    者，得為證據。刑事訴訟法第159條第1項、刑事訴訟法第
    159條之3第1款定有明文。查，證人即被害人林鍾全於警詢
    時之陳述，屬被告以外之人於審判外之陳述，然其於本件交
    通事故後業已死亡，無從依法傳訊到庭而為陳述，審酌證人
    林鍾全警詢中陳述作成時之過程，並無違背法定程序之情事
    ，且其陳述時距離本件案發時間接近，所述均為其親身見聞
    之內容，是其於警詢時所為之陳述，應具有可信之特別情況
    ，且為證明犯罪事實存否所必要者，得為證據。
二、按被告以外之人於審判外之言詞或書面陳述，除法律有規定
    者外，不得作為證據。而被告以外之人於偵查中向檢察官所
    為之陳述，除顯有不可信之情況者外，得為證據。刑事訴訟
    法第159條第1項、第159條之1第2項分別有明文規定。查證
    人郭景源、郭燈全於檢察官偵查時，經檢察官告以具結義務
    及偽證罪之處罰後，命朗讀結文後具結，渠等於明確理解偽
    證罪之處罰規定後，始為陳述，並查無證據證明渠等於偵查
    中檢察官訊問時所為之陳述，有顯不可信之情形，是渠等上
    開陳述自得作為證據。又證人郭景源、郭燈全於原審時，經
    以證人身分傳訊到庭作證，依法命渠等具結後，進行交互詰
    問，予以檢察官、被告許天維及其辯護人對質詰問之機會，
    保障其訴訟上之權利，本院審理時，並再提示渠等上開偵訊
    時之筆錄及告以要旨依法辯論，完足證據調查之程序，是證
    人郭景源、郭燈全於偵查時之陳述，均具有證據能力並得採
    為證據。辯護人於原審時抗辯證人郭景源於偵查時之陳述無
    證據能力（見原審卷第15頁背面），為無理由。
三、按被告以外之人於審判外之陳述，雖不符刑事訴訟法第159
    條之1至第159條之4條之規定，而經當事人於審判程序同意
    作為證據，法院審酌該言詞陳述或書面陳述作成時之情況，
    認為適當者，亦得為證據；當事人、代理人或辯護人於法院
    調查證據時，知有刑事訴訟法第159條第1項不得為證據之情
    形，而未於言詞辯論終結前聲明異議者，視為有前項之同意
    ，同法第159條之5定有明文。立法意旨在於傳聞證據未經
    當事人之反對詰問予以核實，原則上先予排除。惟若當事人
    已放棄反對詰問權，於審判程序中表明同意該等傳聞證據可
    作為證據；或於言詞辯論終結前未聲明異議，基於尊重當事
    人對傳聞證據之處分權，及證據資料愈豐富，愈有助於真實
    發見之理念，且強化言詞辯論主義，使訴訟程序得以順暢進
    行，上開傳聞證據亦均具有證據能力。本案其餘所引用之被
    告以外之人於審判外之陳述，經本院依法踐行調查證據程式
    ，檢察官、被告及其選任辯護人均不爭執各該證據之證據能
    力，並均陳明同意採為證據（見本院卷第25、26頁），迄言
    詞辯論終結前復未提出異議，又查無依法應排除其證據能力
    之情形，是均有證據能力。
貳、業務過失致死（上訴駁回）部分：
一、認定事實之理由及證據
(一)被告許天維受雇於福爾摩砂公司，以駕駛大貨車載運砂石為
    業，其於上開時、地，駕駛上開大貨車載運砂石前往工地時
    ，因疏未注意保持適當之併行間隔而貿然前行，致大貨車右
    側車身擦撞同向騎乘上開重型機車、併排行經上開路段之林
    鍾全左上臂，林鍾全因而失去平衡而人車倒地之事實，業據
    被告許天維於原審及本院審理時坦承不諱（見原審審交訴字
    卷第16頁、原審交訴字卷第14、31、111至113頁、本院卷第
    24頁背面），核與證人即被害人林鍾全於警詢時（見相字卷
    第17頁）、證人即告訴人林新社於原審時（見原審交訴字卷
    第38頁）所述情節相符，並經證人即福爾摩砂公司運輸部主
    任陳泓旭於警詢時（見相字卷第197、198頁）、證人即現場
    目擊之人郭燈全於警詢、偵查及原審時（見相字卷第187、1
    88頁、偵字卷第10至12頁、原審交訴字卷第96至98頁）、證
    人即現場目擊之人郭景源於偵查及原審時（見偵字第35至37
    頁、原審交訴字卷第35至38頁）證述明確。此外，復有臺北
    市政府警察局士林分局受理各類案件紀錄表、交通員警採證
    之現場照片6張、監視器畫面翻拍照片4張、98年8月4日臺北
    市○○區○○路615巷監視器翻拍照片1張、標準國際公司與
    福爾摩砂公司間之汽車租賃合約書、98年8月4日司機運輸日
    報表、被告之駕駛執照影本、本案大貨車之行車執照影本、
    砂場出貨日誌、臺北市政府警察局交通警察大隊道路交通事
    故初步分析研判表、道路交通事故現場圖、臺北市政府警察
    局士林分局交通分隊交通事故談話紀錄表、道路交通事故補
    充資料表、道路交通事故調查報告表(一)、(二)、臺北市政府警
    察局指揮中心受理110報案紀錄單（見相字卷第12、21至25
    、33、34、199至206、208、209、211至214頁、偵字卷第29
    頁）在卷可佐，足認被告上開自白與事實相符，應可採信。
(二)按汽車行駛時，駕駛人應注意兩車併行之間隔，並隨時採取
    必要之安全措施，道路交通安全規則第94條第3項定有明文
    。被告領有合格職業大客車駕駛執照，且係從事駕駛業務之
    人，對於上開行車規則，自應知之甚詳，且依前揭卷附道路
    交通事故調查表及現場照片所示，事發時天候晴、有日間自
    然光線、柏油路面乾燥無缺陷，亦無障礙物，視距良好，且
    該路段標線劃設明確無污損，並無不能注意之情事，竟疏於
    注意，未注意兩車併行之間隔，貿然前行，致所駕駛之本案
    大貨車與被害人林鍾全身體發生擦撞而肇事，其有過失，至
    為灼然。本件交通事故經送請臺北市車輛行車事故鑑定委員
    會鑑定，及臺北市車輛行車事故鑑定覆議委員會覆議結果，
    亦均同此認定，有臺北市交通事件裁決所99年7月13日北市
    裁鑑字第09936894000號函附臺北市車輛行車事故鑑定委員
    會鑑定意見書、臺北市政府交通局99年9月23日北市交安字
    第09931274700號函附臺北市車輛行車事故鑑定覆議委員會
    鑑定覆議意見書各1件（見審交訴字卷第33至35、62、63頁
    ）在卷足佐。
(三)又被害人林鍾全確係因本件車禍倒地，機車把手並壓住林鍾
    全胸口，致林鍾全受有兩側下肢、右前臂、左手部、左側腰
    部及左肩胛部挫傷、右膝蓋、左鎖骨及左肩胛骨骨折、左側
    臀部及腰部擦傷等傷害，嗣於98年8月12日上午5時9分許，
    因此次車禍之連續性及加重效果，導致其因支氣管肺泡肺炎
    併敗血性休克不治死亡之事實，亦經臺灣士林地方法院檢察
    署檢察官督同法醫師相驗、解剖並鑑定死因明確，此有馬偕
    醫院98年8月12日診斷證明書、臺灣士林地方法院檢察署檢
    驗報告書、新光醫院急診病歷資料、臺北市政府消防局救護
    紀錄表、馬偕醫院病歷資料、臺北市政府警察局士林分局98
    年9月3日北市警士分刑字第09832622100號函附解剖照片、
    法務部法醫研究所98年9月24日法醫理字第0980004511號函
    所附98醫剖字第0981102568號解剖報告書、98醫鑑字第0981
    102671號鑑定報告書、毒物化學檢驗報告、臺灣士林地方法
    院檢察署98年9月29日相驗屍體證明書（見相字卷第37、40
    至50、51至65、66、68至145、146至155、156至172、178頁
    ）在卷可憑，是被告之過失行為與林鍾全之死亡結果間，具
    有相當因果關係，洵堪認定。
(四)至起訴書雖記載被告肇事時間係98年8月4日上午10時30分許
    ，惟因本案大貨車前已透過易通公司安裝康訊科技股份有限
    公司（下稱康訊公司）販售之GPS衛星追蹤系統設備，該設
    備會將本案大貨車行車之時間、車速、方向、經緯度透過
    GPS衛星回傳至集太科技股份有限公司（下稱集太公司），
    集太公司再依據經緯度所落入之行政區○道路名稱，標示行
    車地點，並製作行車紀錄資料等情，業經證人翁得修證述在
    卷（見原審交訴字卷第32至34頁），並有集太公司99年12月
    16日集太文字第9912 01號函存卷可參（見原審交訴字卷第
    68頁），而本案大貨車安裝之GPS衛星追蹤系統設備業經國
    家通訊傳播委員會委託之驗證機構即耕興股份有限公司（下
    稱耕興公司）審定合格通過，亦有前開函文所附產品型號、
    耕興公司95年11月9日(95)驗證服務字第P0690824號函、95
    年11月8日電信終端設備審定證明等文件可資為憑（見原審
    交訴字卷第79至80頁、第82至91頁）。又本案事發地點係在
    臺北市○○區○○路615巷，觀諸前揭函文所附本案大貨車
    之行車紀錄、軌跡、圖示可知（見原審交訴字卷第69至78頁
    ），被告於事發當日10時25分27秒係位於臺北市士林區○○
    ○路5巷，於10時25分57秒已進入臺北市○○區○○路615
    巷，而10時26分27秒時，仍位在臺北市○○區○○路615巷
    ，嗣於10時26分57秒則已進入臺北市○○區○○路，是本案
    肇事時間應係98年8月4日10時25分27秒後至10時26分57秒前
    間之某時點，則起訴書上開所載之時間，應予更正。
(五)綜上，被告此部分犯行事證明確，應依法論科。
二、論罪科刑及駁回上訴之理由
(一)被告許天維以駕駛大貨車載運砂石為業，係從事駕駛業務之
    人，是核被告此部分所為，係犯刑法第276條第2項之業務過
    失致人於死罪。
(二)原審認被告此部分罪證明確，因而依刑法第276條第2項之規
    定，並審酌被告領有職業大貨車駕駛執照，且係從事駕駛業
    務之人，對於道路交通規則理當知之甚詳，更應遵循該等規
    則而行駛，以確保自身及其餘用路人之人身、財產安全，卻
    疏未注意兩車併行之間隔而肇事，以致剝奪一條寶貴生命，
    對被害人林鍾全之家屬造成無以彌補之傷痛，且被告雖曾與
    告訴人即被害人之父林新社進行調解，並已給付新臺幣（下
    同）30萬元，惟就其餘民事賠償金額尚未能達成共識，然其
    並無前科，於審理時坦承部分犯行之犯後態度，兼衡其過失
    情節及違反義務之程度等一切情狀，量處被告此部分有期徒
    刑1年，核其認事用法，並無違誤，量刑亦屬妥適。被告上
    訴意旨指稱：告訴人林新社於原審時表示賠償金額交由民事
    庭判決，伊願意原諒被告等語，惟事後態度丕變，要求被告
    賠償500餘萬元，被告實無力負擔，請求從輕量刑云云。然
    查，關於刑之量定，係實體法上賦予法院得為自由裁量之事
    項，倘其量刑已以行為人之行為罪責為基礎，並斟酌刑法第
    57條各款所列情狀，在法定刑度內，酌量科刑，如無偏執一
    端，致明顯失出失入情形，上級審法院即不得單就量刑部分
    遽指為不當或違法。本件原審量刑時，已審酌上開各情為其
    量刑之基礎，已敘明審酌刑法第57條所列事項之理由，並無
    量刑失出或有何輕重失衡、濫用裁量權或不適用法則之情形
    ，是被告上訴意旨並無理由，應予駁回。
參、肇事逃逸（撤銷改判）部分：
一、認定事實之理由及證據
(一)訊據被告許天維固坦承於上開時、地駕駛本案大貨車肇事致
    被害人林鍾全死亡乙情不諱，惟堅決否認有何肇事逃逸之犯
    行，辯稱：當時並未發現肇事，所以未停下處理，絕非蓄意
    逃離現場云云。然查：
 1、被告於上開時、地因疏未注意兩車併行間隔以致肇事，致被
    害人林鍾全死亡乙節，已如前述，又被告未停留現場即時救
    護被害人林鍾全而逕行駛離等情，亦據被告自承在卷，核與
    證人即現場目擊之人郭燈全於警詢、偵查及原審時（見相字
    卷第187、188頁、偵字卷第10至12頁、原審交訴字卷第96至
    98頁）、證人即現場目擊之人郭景源於偵查及原審時（見偵
    字第35至37頁、原審交訴字卷第35至38頁）證述情節相符。
    又本件係因被害人林鍾全之姊夫侯樹良以現場監視錄影畫面
    在車禍地點附近查訪肇事車輛，經不明目擊者於98年9月4日
    上午9時48分許傳送簡訊提供本案大貨車之車牌號碼予侯樹
    良，侯樹良再將上開資料提供予警方，始查獲被告等情，復
    經證人侯樹良於警詢時陳述明確（見相字卷第190、191頁）
    ，並有不明目擊者提供車號之簡訊畫面翻拍照片3張、車籍
    查詢－基本資料詳細畫面在卷足佐（見相字卷第192至195頁
    ）。是被告確有過失駕車肇事致人於死，未停留現場及時救
    護被害人而離去之客觀事實，應堪認定。
 2、被告雖以上開情詞置辯，然證人郭景源於原審時證稱：「機
    車與砂石車都從我旁邊經過，我就聽到一聲『碰！』，回頭
    看的時候，後面那輛機車就倒下」、「我聽到聲音，就馬上
    回頭看，因為聲音很大，我就看到機車騎士已經倒下，我認
    知就是車子相撞的聲音，但我沒有看到車子相撞」等語（見
    原審交訴字卷第35頁背面、36頁）；又證人郭燈全於偵查時
    證稱：「看到砂石車經過，機車在砂石車右後方，機車就倒
    下，當時還有一名年輕的男路人及女路人站在機車旁邊1公
    尺處尖叫，是那男路人打119，但他們有事就先走了」等語
    （見偵字卷第11頁），其於原審時亦證稱：伊當天駕駛發財
    車，窗戶打開，車上有開音樂，但很小聲，當時聽到路人叫
    才停下來，當時路人不是尖叫，是說有人倒地，伊當時是在
    路人及肇事車輛後方等語（見原審交訴字卷第96、97頁），
    足見被告所駕駛之大貨車與被害人機車擦撞後，曾發出巨大
    之聲響，路旁並有路人呼喊有人倒地，再參諸交通事故發生
    當時係上午10時25分許，天候為晴天，有日間自然光線，事
    發現場光線明亮、視線清晰，且被告所駕駛之大貨車又有標
    準之左、右及駕駛座後照鏡等設備，有道路交通事故調查報
    告表(一)、現場及大貨車照片（見相字卷第19、21頁、偵字卷
    第64至66頁）在卷可佐，是以上開交通事故發生時所發出之
    聲響及周遭路人呼喊之情狀，依被告之視覺、聽覺感官能力
    ，客觀上顯無不能察覺而不知情之可能。雖被告駕駛大貨車
    之引擎或車行震動聲響較之一般車輛為大，但並非至足以使
    駕駛人對於外界異常聲響均無從發覺之程度，且大貨車之駕
    駛人，對其車輛之引擎或車行震動聲響較之一般車輛為大一
    節，理應知之甚詳，本即應更謹慎注意周遭異常狀況，而以
    本件事故發生當時，被告係在肇事車輛之駕駛座上，與證人
    郭景源、郭燈全距離事故發生地點相較，顯然較為接近，證
    人郭景源、郭燈全既均能聽聞上開碰撞聲及路人叫喊聲，衡
    情被告對此異常之聲響自無毫無察覺之理。
 3、至被告駕駛之大貨車與被害人之左上臂發生擦撞時，或因擦
    撞力道輕微，致被告未感受所駕駛之大貨車有異常震動，但
    車身有無異常震動，僅係駕駛人判斷有無發生擦撞等交通事
    故之方法之一，本件事故發生時，被告經由其聽覺、視覺應
    有發現其肇事致被害人機車倒地情事，已如前述，是縱被告
    未感覺車身有異常震動，亦不足執為有利被告之認定。另證
    人郭燈全於原審時雖證稱：「我是看到砂石車就順著一直走
    ，沒有加速也沒有停」、「（肇事車輛有無停下來等紅燈？
    ）有」等語（見原審卷第97頁），惟其亦證稱；「紅燈很快
    」、「我本來要去追，但我扶起被害人之後就變成綠燈了，
    然後肇事車輛就往前通過紅綠燈」等語（見本院卷第98頁）
    ，足見被告於肇事後，仍持續駕車前行，並未停車，其至前
    方路口時，係因號誌紅燈始停車，而紅燈時間短暫，被告並
    於號誌轉換後隨即駕車離去。而駕車肇事後逃逸之人，或有
    因發現肇事後加速逃離現場者，或有自認事故非其過失，不
    予理會而逕自駛離現場者，其行為反應本即因人而易，並無
    一定模式可循，亦非得僅因被告於肇事後未加速駛離或於前
    方路口短暫停等紅燈，即遽以推論被告於案發當時並未察覺
    異狀或不知肇事，是證人郭燈全上開證言，亦難資為有利被
    告之認定。
(二)綜上，足認被告確有於上揭時、地駕車肇事後未下車查看而
    逃逸之犯行，被告前開所辯，尚非可採。事證明確，被告此
    部分犯行堪以認定，應依法論科。
二、論罪科刑及撤銷改判之理由
    核被告許天維此部分所為，係犯刑法第185條之4之肇事逃逸
    罪。原審未察，遽認被告並非明知肇事而逃逸，而為被告無
    罪之諭知，尚有未洽。檢察官上訴指摘此部分原判決不當，
    為有理由，自應由本院撤銷改判。爰審酌被告前無犯罪紀錄
    ，有本院被告前案紀錄表可參，素行尚可，其於肇事逃逸之
    犯罪動機、目的、手段、犯行對被害人所生之危害程度、及
    犯後態度等一切情狀，量處有期徒刑6月，並與上開上訴駁
    回部分，定其應執行之刑。
三、末查，被告前未曾因故意犯罪受有期徒刑以上刑之宣告，有
    本院被告前案紀錄表在卷可憑，其因一時失慮，致觸犯本件
    犯行，犯後積極與被害人家屬協商和解賠償事宜，並已賠償
    告訴人即被害人林鍾全之父林新社部分損失，已有悔意，經
    此偵審程序及科刑判決後，當能知所警惕，信無再犯之虞，
    爰依刑法第74條第1項規定，諭知緩刑2年，並審酌被害人之
    母簡順飲所受損害尚未獲賠償（另於本院審理中提起刑事附
    帶民事訴訟），而簡順飲與被害人林鍾全為母子關係，其因
    被害人死亡確受有身心傷害及精神上之痛苦，再衡量雙方之
    身分、地位、經濟狀況等情狀，及為使被告能確實履行賠償
    責任，爰依刑法74條第2項第3款規定，並命被告應於判決確
    定日起45日內，給付被害人之母簡順飲177萬7千元之損害賠
    償，若被告不履行此一負擔，且情節重大足認原宣告之緩刑
    難收其預期效果，而有執行刑罰之必要者，依刑法第75條之
    1第1項第4款規定，得撤銷其緩刑宣告，併此敘明。
據上論斷，應依刑事訴訟法第368條、第369條第1項前段、第364
條、第299條第1項前段，刑法第185條之4、第51條第5款、第74
條第1項第1款、第2項第3款規定，判決如主文。
本案經檢察官許仲瑩到庭執行職務。
中    華    民    國   100    年    10    月    5     日
                  刑事第五庭審判長法  官  王敏慧
                                  法  官  崔玲琦
                                  法  官  白光華
以上正本證明與原本無異。
如不服本判決，應於收受送達後10日內向本院提出上訴書狀，其
未敘述上訴之理由者並得於提起上訴後10日內向本院補提理由書
（均須按他造當事人之人數附繕本）「切勿逕送上級法院」。
                                  書記官  廖鴻勳
中    華    民    國   100    年    10    月    5     日
附錄：本案論罪科刑法條
刑法第185條之4
駕駛動力交通工具肇事，致人死傷而逃逸者，處 6 月以上 5 年
以下有期徒刑。
刑法第276條第2項
從事業務之人，因業務上之過失犯前項之罪者，處5年以下有期
徒刑或拘役，得併科3千元以下罰金